臺灣臺南地方法院民事判決　九十三年度訴字第一一六號
　　原　　　告　壬○○
　　訴訟代理人　施煜培律師
　　　　　　　　施承典律師
　　被　　　告　戊○○
　　　　　　　　庚○○
　　　　　　　　己○○
　　訴訟代理人　李孟哲律師
　　複 代 理人　傅美櫻律師
　　被　　　告　乙○○
　　　　　　　　辛○○
　　　　　　　　丙○○
　　　　　　　　丁○○
　　　　　　　　甲○○
右當事人間租佃爭議事件，經本院於民國九十三年九月二十九日言詞辯論終結，判決
如左：
  主      文
被告戊○○、庚○○、己○○、乙○○、辛○○、丙○○、丁○○、甲○○應協同原
告向台南縣仁德鄉公所辦理塗銷台南縣仁德鄉○○段第一０四七地號（重測前太子廟
段一三二五地號）、土庫段一０五三地號（重測前太子廟段一三四二地號）、大宅段
一二八三地號（重測前太子廟段一一二一號）等三筆土地私有耕地租約（仁德字第二
二七號）之登記。
被告戊○○、庚○○、己○○應將坐落台南縣仁德鄉○○段一０四七地號、地目田、
面積一二二六點六六平方公尺，同段一０五三地號、地目田、面積二二三二點三八平
方公尺，及同鄉○○段一二八三地號、地目田、面積三五九七點九一平方公尺等三筆
土地返還原告。
訴訟費用由被告戊○○、庚○○、己○○負擔十分之九，餘由被告乙○○、辛○○、
丙○○、丁○○、甲○○負擔。
本判決第二項於原告以新台幣陸佰萬元為被告預供擔保後，得假執行，但被告如於假
執行程序實施前，以新臺幣壹仟柒佰玖拾壹萬捌仟捌佰肆拾肆元為原告預供擔保，得
免為假執行。
  事      實
甲、原告方面：
  壹、聲明：除供擔保金額外，如主文所示。
  貳、陳述：
　　一、民國三十八年六月二十二日原告先父彭明月與訴外人施西川（民國七十九年
        三月十三日死亡）訂立私有耕地租約，彭明月將所有坐落台南縣仁德鄉○○
        段一０四七地號（重測前太子廟段一三二五地號）、土庫段一０五三地號（
        重測前太子廟段一三四二地號）、大宅段一二八三地號（重測前太子廟段一
        一二一號）三筆土地全部出租與施西川。有附卷台南縣私有耕地租約（仁德
        字第二二七號）及土地登記謄本可據。嗣於六十一年初施西川因欠租，經原
        告向仁德鄉公所申請調解三七五租約耕地爭議，有仁德鄉公所通知影本可據
        。迄七十四年台南縣仁德鄉公所辦理全面清理三七五租約時，主辦人員黃華
        仁竟以「兄弟分耕」為理由，將承租人逕行變更為施西川之弟施火輪、戊○○二人。然所謂「兄弟分耕」據最高法院五十二年台上字第一０一四號判例
        「凡戶長出名承租之耕地，而由未分家之兄弟共同承耕，嗣後因分家關係，
        而將該租來之耕地分耕者，自應解為該戶長所訂租約，係自始以戶長資格代
        表未分家之兄弟全體所為之法律行為，其事後分耕，不僅與轉租情形有別，
        且應認為分耕人與出租人間，亦已發生租賃關係，無耕地三七五減租條例第
        十六條所定轉租無效之適用。」之釋示，乃指戶長名義承租土地，兄弟共耕
        ，嗣因分戶而由兄弟耕作之情形。而施西川三十八年六月二十二日與原告先
        父彭明月訂立三七五租約時，戊○○、施火輪早巳結婚另創新戶自為戶長（
        均在三十六年四月二十三日創立新戶），有渠等之戶籍謄本可據。施西川並
        非被告施火輪、戊○○之戶長，施火輪當時已有二十七歲、戊○○亦已二十
        三歲，渠等之門牌號碼雖與施西川同為原仁德鄉土庫五十二號，然鄉下房屋
        均由多間可獨立使用之房屋組成，故使用同一門牌卻可分炊分居，施西川與
        施火輪、戊○○便是如此，均分居、分財、分炊，各與妻兒獨立居住，否則
        同一門牌豈有另創新戶必要？未料，據調查員鄭國楨於另案（台灣高等法院
        八十四年上字第四０號確認租賃關係不存在事件）供稱：「二筆土地均是我
        去調查的」、「土地兄弟分耕是承租人施西川所陳述，至於使用現況是調查
        有無繼續耕作」、「調查時未看到他們在場」（參照所附筆錄影本），且訂
        約時施西川並非施火輪、戊○○之戶長，係各自獨立，依法並不合兄弟分耕
        之條件，而主辦人黃華仁竟違法准以兄弟分耕為理由逕行變更承租人為施火
        輪、戊○○。故該變更承租人之登記違法不當，不能創設原告與戊○○、施
        火輪間之租賃關係。從而，施火輪、戊○○與原告目前就系爭土地之有三七
        五耕地租約登記，對戊○○、施火輪顯有法律上不當利得，對原告則妨害所
        有權之完整，而施火輪已於八十九年三月二十七日死亡，故依民法第七百六
        十七條之所有權妨害排除請求權及民法第一百七十九條不當得利返還請求權
        ，原告應可請求被告戊○○及施火輪之全體繼承人（因目前租約上之承租人
        名義仍為施火輪）塗銷系爭地施火輪、戊○○與原告之租約登記。而依台灣
        省耕地租約登記辦法第二條第一項規定，耕地租約變更登記應由出租人會同
        承租人申請，為此訴請判決如訴之聲明第一項。又被告戊○○、庚○○、己○○之占有，由七十四年逕為變更承租人為違法無效，其占耕即屬無權占有
        ，無法律上原因而得利益，依民法第七百六十七條物上請求權及同法第一百
        七十九條不當得利返還請求權，原告應可請求現占有人戊○○、庚○○、己○○返還系爭三筆地，為此訴請判決如聲明第二項所示。
    二、對被告抗辯之陳述：
    （一）被告抗辯乙○○、辛○○、丙○○、丁○○、甲○○業於九十二年一月三
          十日就系爭三筆農地之承租權，向仁德鄉公所提出拋棄繼承之申請，原告
          將之列為被告，於法不合。惟查繼承拋棄應向法院為之，向鄉公所聲明應
          不發生拋棄繼承之效力。且據仁德鄉公所所民字第０九三００一五０一０
          號函載「本租約書承租人為戊○○、施火輪二人」、「但施火輪業巳死亡
          ，其繼承人己○○、庚○○單獨申請耕地繼承變更登記，因業主壬○○提
          異議，俟糾紛解決，再據予辦理」。故乙○○、辛○○、丙○○、丁○○
          、甲○○等拋棄繼承並不發生效力，其五人尚為施火輪之繼承人。原告將
          之列為共同被告並無不合。
    （二）被告抗辯三十八年六月二十日訂立三七五租約時，戊○○、施火輪借用施
          西川之名義登記為承租人，實際上耕作人為戊○○、施火輪，水利會費亦
          由其繳納，出租人且向戊○○、施火輪收取租金。並以證人黃華仁於鈞院
          八十三年訴更字第五號事件審判筆錄所載證詞，及證人黃市松於鈞院之供
          述與農田水利會灌溉工程費徵收單十二張為證。惟查：
        1.證人黃市松雖證稱其十四歲開始務農，系爭地在其田邊，一開始便看見系
          爭地為戊○○、施火輪在耕作。然證人黃市松為民國二十九年一月二十四
          日生，系爭土地訂立三七五租約時為三十八年六月二十二日，當時證人只
          九歲，沒辦法證明訂定租約時為借名逕，以及訂約到其務農之九年多期間
          亦為施火輪、戊○○在耕作。故該證人不能證明被告欲證事項。證人黃華
          仁為民國二十四年一月十二日出生，三十八年訂立三七五租約時，只滿十
          三歲，尚應不知當時誰在耕作及是否借名登記。該證人雖於鈞院八十三年
          訴更字第五號事件審理時證稱「壬○○有至公所來找我，告訴我他要向施
          火輪兩兄弟收租金很難，而戊○○也曾與我說過出租人住台北，租金不知
          如何繳交」，惟該證人所述實不可採，理由如下：
        (1)前後證詞不一，且與另一證人鄭國楨證言亦不一致。黃華仁於鈞院前案審
          理證稱：「（問：何以知承租人巳分戶分耕）答：承租人施火輪、戊○○
          來鄉公所表示，我們曾派人去調查承租土地耕作情形，調查結果是土地為
          施西川承租，但實際上是由他兄弟施火輪、戊○○二人在耕作」、「（問
          ：三十八年承租土地時，他們兄弟是否分家）答：不太清楚，不過系爭土
          地日據時代巳承租，當時他兄弟共同生活一戶，因施西川是長子，所以他
          是戶長，以後分家後，就將系爭地由他承租」、「（問：施火輪、戊○○
          何時開始耕作）答：不知道，但調查時他們表示巳耕作很久」；另於台灣
          高等法院台南分院八十四年上字第四０號事件八十四年六月十五日審理時
          證稱：「我是到施西川家裏面，施西川說那土地都是他兄弟分去在耕作」
          、「（問：上訴代問分戶分耕事，除施西川自己說的之外，是否還有其他
          證據）答：沒有，只有施西川表示，還有住那裏的人也做相同表示」、「
          （問：本件是否你本人去調查）答：是的」、「（問：時間施西川有否跟
          你說過）答：沒有，至於何時分的，因為作業沒有規定，我們也就沒去查
          」；證人鄭國楨於同院前案八十四年七月十二日審理時證稱：「（問：提
          示調查表，是你本人簽名蓋章）答：是的，二筆土地均是我去調查的」、
          「（問：如何調查）答：土地兄弟分耕是承租人施西川所陳述，至於使用
          現況是調查有無繼續耕作」。證人鄭國楨證稱伊去調查，黃華仁卻說是伊
          去調查，黃華仁且有故為有利被告之陳述，如法院傳證乃為了解調查情形
          ，黃華仁卻在鈞院前案問其有無補充時，謂「壬○○有至公所來找我，告
          訴我他要向施火輪、戊○○兩兄弟收租金很難收，而戊○○也曾與我說過
          出租人住台北租金不知如何繳交…」（參照卷附筆錄影本）。
        (2)黃華仁主辦三七五事務應知分戶分耕之釋義，更應知承租人應自任耕作，
          否則原訂租約無效，乃耕地三七五減租條例第十六條所規定，而調查結果
          承租人為施西川，耕作人為戊○○、施火輪，而訂約時施西川非戊○○之
          戶長，不合兄弟分耕之情形，故顯屬承租人不自任耕作，原訂租約無效而
          應註銷三七五租約。竟圖利承租人逕以分戶分耕為理由，違法變更承租人
          名義，且將巳遷往台北之原告住所（參照卷附戶籍謄本）在調查表載為「
          台南市○○路一一七號」（參照卷附調查表），使原告接不到逕行變更通
          知單，而無法異議。
  　　　(3)原告於六十一年間因承租人欠租，對承租人施西川向仁德鄉公所申請調解
          ，有仁德鄉公所函可證，被告戊○○等亦於台南縣政府調處時自承民國六
          十八年起原告即未收取租金，如此情形下，原告豈可能到公所向黃華仁說
          「要向施火輪兩兄弟收租金很難收」。
        (4)由上述三點理由可知證人黃華仁所為不利原告之證言，偏頗不可採信。何
          況該證言亦不能證明訂約時施火輪、戊○○係借用施西川名義登記為承租
          人。
    　　2.證人黃華仁於鈞院前案證稱：「…因施西川是長子，所以他是戶長，以後
          分家後就將系爭地由他承租」，該部分證言，可證被告抗辯戊○○、施火
          輪於三十八年六月二十二日係借用施西川名義與原告先父彭明月訂立耕地
          租約，並非實在。
        3.農田水利會灌溉工程費徵收單乃水利會向現耕人徵收，何況被告提出者為
          六十八年、七十六年、七十八年、七十九年、八十一年份之收據，不能證
          明六十八年以前為何人耕作，更不能證明三十八年訂立本件三七五租約時
          ，施火輪、戊○○係借用施西川名義登記為承租人。
    　　4.耕地三七五減租條例為強行規定，其第十六條規定承租人應自任耕作，而
          所謂承租人即為三七五租約上之承租人。故三七五耕地租約性質上不能有
          借名作承租人之情形。否則每一轉租或不自任耕作者，均可假借「借名為
          承租人」之理由，規避耕地三七五減租條例第十六條之規定，該規定將成
          具文而失原意。因此施火輪、戊○○與施西川民國三十八年六月二十二日
          訂立系爭耕地租約時縱有借名登記情形，其約定亦因違反強行規定而無效
          。
        5.總之，被告以「借名登記」主張其為承租人，實無理由。
  參、證據：提出左列證據（均影本）為證：
    一、施火輪、戊○○等人之戶籍謄本各一件。
    二、台南縣仁德字第二二七號私有耕地租約一件。
    三、台南縣仁德鄉公所八十八年三月五日八八所民字第一００三一九號函、耕地
        三七五租約調查表各一件。
    四、仁德鄉清理三七五租約逕為變更登記清冊一件。
    五、施西川戶籍謄本一件。
    六、台南縣仁德鄉公所八十九年十一月十五日八九所民字第一０二三八八號函一
        件（附鄉公所受理單獨申請租約登記通知書）。
    七、仁德鄉公所九十一年十一月二十五日仁所民字第０九一００二０二四二號通
        知書一件。
    八、庚○○、己○○二人新舊戶籍謄本各一件。
    九、台南縣政府耕地租佃委員會調處程序筆錄一件。
    十、民國六十一年一月十二日仁德鄉公所通知一件（事由：為訂期召開租佃委員
        會調解租佃爭議準時出席由）。
    十一、台南縣仁德鄉公所九十三年八月二十四日所民字第０九三００一五０一０號
        函一件。
    十二、原告之戶籍謄本各一件。
    十三、本院八十三年訴更字第五號八十三年九月九日言詞辯論筆錄一件。
    十三、台灣高等法院台南分院八十四年上字第四０號八十四年六月十五日、同年七
        月十二日準備程序筆錄各一件。
    十四、九十二年三月十七日仁德鄉公所耕地租佃委員會租佃爭議調解申請書一件。
    十五、土地登記謄本三件。
乙、被告戊○○、庚○○、己○○方面：
  壹、聲明：
    一、原告之訴駁回。
    二、如受不利益判決，被告等願供擔保聲請宣告免為假執行。
  貳、陳述：
    一、本件原告起訴之請求權基礎係民法七百六十七條所有物返還請求權，除原告
        需具備所有權人之資格外，被告尚需具備「無權占有之事實」，始足當之。
        本件被告乙○○、辛○○、丙○○、丁○○、甲○○等五人，其中乙○○年
        近八旬，僅偶爾到系爭耕地幫忙，不該當無權占有之要件；而辛○○、丙○○、丁○○、甲○○等四人均早已嫁為人婦，從未占有使用系爭耕地，而原
        告執意將其五人併列為本案之共同被告，於法自有未合，合先敘明。
    二、稱信託者，係指委託人將財產權移轉或為其他處分，使受託人依信託本旨，
        為受益人之利益或為特定之目的，管理或處分信託財產之關係，故受託人對
        於信託財產必有為管理或處分之權限或事實，始為信託關係。而借名承租，
        其承租名義人若僅單純出借名義，對於承租之標的物或權利並無任何管理處
        分之實者，應屬於另一種無名契約，既未違反法律之強制規定或公序良俗，
        依契約自由之原則，自應有其效力。可知信託與借名承租，二者性質不同，
        不可不辨。
    三、系爭三筆土地係由施西川為承租名義人，屬單純之借名承租契約，不違反強
        制規定或公序良俗，自屬有效，本件被告自始即主張借名承租之事實，僅因
        事後再就信託與借名登記之法律意見詳加審酌，咸認為本件應適用借名承租
        之法律關係方屬妥適，並未變更基礎事實，亦不妨礙原告防禦權之行使。
    四、原告主張三七五減租條例第十六條承租人應自任耕作之規定，係屬強行規定
        ，固非無見，然被告主張施西川僅係承租名義人，施火輪（於八十九年三月
        間死亡）與被告戊○○則為實際承租人，渠二人不僅有自始耕作之事實，亦
        有自始繳納地租及農田水利會灌溉工程費之事實。從而，被告等人並無違反
        三七五減租條例第十六條「承租人應自任耕作」規定之情事，原告實有將「
        被告所稱借名承租之無名契約不違反強行規定」與「三七五減租條例第十六
        條所規定承租人應自任耕作係強行規定」兩事混為一談，洵屬違誤。
    五、施西川僅為系爭三筆耕地之承租名義人，實際上係由施火輪、戊○○二人耕
        作，茲詳述如下：
    （一）證人黃市松於九十三年九月八日到庭證述「系爭三筆土地從一開始就是施
          火輪跟戊○○兄弟在耕作，是以每筆土地各分一半的方式耕作，戊○○因
          為腳不方便，所以他兒子會幫忙... 施西川沒有耕作系爭三筆土地」等語
          ；證人黃華仁於八十三年九月九日於鈞院八十三年訴更字第五號事件審理
          時亦證稱「原告壬○○曾向證人黃華仁表示他要向施火輪、戊○○二人收
          租很難收」等語，可證明原告係向施火輪及被告戊○○收租。
    （二）原告主張：證人黃市松為民國二十九年一月二十四日生，訂立三七五租約
          時為三十八年六月二十二日，當時證人只有九歲，沒辦法證明訂約時為借
          名，以及訂約到其務農之九年多亦為施火輪、戊○○在耕作... 云云，然
          證人黃市松於九十三年九月八日到庭證稱「（問：你何時開始務農？）十
          四歲，我國小畢業就開始務農。」，準此，證人黃市松之生日為民國二十
          九年一月二十四日生，證人黃市松係於民國四十一年六月底就畢業（六足
          歲入學，而就讀小學費時六年，共計十二年），即開始務農，而在早期之
          台灣社會（尤期是農業社會），均以虛歲來計算年齡，即一出生即一歲，
          過了年又增一歲，而證人又係國歷一月二十四日生，適逢農歷過年之前，
          亦即其出生沒幾天依虛歲來算就兩歲了，從而證人九十三年九月八日證稱
          「（問：你何時開始務農？）十四歲，我國小畢業就開始務農。」，更精
          確之說法應為實歲十二歲，約於民國四十一年六月底。
    （三）又兩造於民國三十八年六月二十二日訂約，出租人彭明月（即原告父親）
          對於系爭三筆土地從一開始就是施火輪、戊○○兄弟實際耕作，而且是以
          每筆土地各分一半的方式耕作等事實，知之甚詳，然彭明月對於系爭耕地
          係自始由施火輪、戊○○二人實際耕作乙事從未表示反對，足證出租人彭
          明月亦默示同意由施火輪、戊○○為實際承租人，並同意施西川為借名承
          租人。
    六、由原告所提出臺南縣政府耕地租佃委員會調處程序筆錄六調處決議(一)主文，
        可知兩造調處之內容為近二十五年之欠租爭議，足證明兩造間確有租約存在
        ，才會有欠租爭議，亦足證明被告於六十八年之前確有繳租。惟二十五年來
        兩造間之欠租爭議，係肇因於原告要求被告以種植農作物之市價繳租，然被
        告卻認為應以農作物產地之徵收價格繳租，兩造間之歧異一直無法達成共識
        ，遂衍生出上開欠租爭議，而被告從未變更住居所，依約應由原告向被告收
        租，然原告多年來均未來收租，即屢稱被告不繳地租，顯與事實不符。
    七、原告主張其於民國六十一年間曾以「佃農施西川」為相對人向台南縣仁德鄉
        公所為租佃爭議調解，經公所通知六十一年一月十七日上午九時舉行調解，
        並附呈仁德鄉公所通知書影本為證。惟查因施西川為系爭耕地之承租名義人
        ，仁德鄉公所通知租約上所載之承租名義人施西川至該所為租佃爭議調解，
        係屬常理，無法據此證明施西川即為實際承租人。另原告在無具體證據情況
        下，即對仁德鄉公所承辦租約業務之承辦員黃華仁證言之真實性多所質疑，
        並指稱證人黃華仁圖利被告云云，洵屬臆測，與事實不符。
    八、又查仁德鄉公所依據耕地三七五租約清點要點第十點第五款「耕地已分戶分
        耕者... 得逕行變更租約登記」等規定，將租約登記名義人由施西川變更為
        戊○○、施火輪，業經證人黃華仁調查屬實，復經證人黃華仁於八十三年九
        月九日於鈞院八十三年訴更字第五號事件審理時證述在案。另由戊○○、施
        火輪戶籍謄本係記載「原住施闊戶內，民國三十六年四月二十三日創立新戶
        ，（創立之新戶為）原十三鄰土庫五二號，民國四十三年六月一日調整鄰及
        門牌（為南縣仁德鄉土庫村十四鄰土庫一八六號）」，可證戊○○、施火輪
        在三十六年四月二十三日與施西川分戶後之門牌在四十三年六月一日前為十
        三鄰土庫五二號；而依原告提出之耕地租約所載：施西川於三十八年六月二
        十日出名訂立系爭租約時之住址亦為土庫五二號，亦可證在施西川於三十八
        年六月二十日出名訂立系爭租約時，確實仍與戊○○、施火輪住在同一門牌
        內，其與戊○○、施火輪在實質上屬於同戶，亦即當時戊○○、施火輪只係
        在同一門牌內與施西川另立戶口而已，並非實質上之分家分戶甚明，故其後
        施西川與施火輪、戊○○實質分家分戶時，自當合於耕地三七五租約清點要
        點第十點第五款之「耕地已分戶分耕者」之要件，而得逕行變更租約登記。
    九、早期之農地政策，要求買受人需具備自耕能力證明，然目前之法令已放寬，
        農地之買受人，已不限於具備自耕能力證明者為限，但在使用目的上則有農
        地農用之限制，且目前鄉公所已不再核發自耕能力證明，僅核發農會會員資
        格證明書，茲說明如下：
    （一）被告戊○○及施火輪（已歿）二人係於民國四十三年八月十五日入會，施
          榮發則係於八十五年七月九日申請入會，此有被告戊○○、施火輪及被告
          己○○三人之農會會員資格證明書影本可證。
    （二）被告庚○○目前則擔任郵局業務佐，尚未加入農會，然農地之買受人已不
          限於具備自耕能力證明資格者為限，已如前述，況系爭三筆耕地之面積並
          不大，被告庚○○於假日或下班時間會至系爭耕地與其父施火輪、被告施
          萬宙、己○○共耕，乙○○則年事已高（年近八旬），目前僅偶爾至系爭
          耕地幫忙，此耕作方式已行之有年，並不因庚○○目前尚擔任郵局業務佐
          而受影響。
    （三）另隨著社會變遷，系爭農地大多改採機械耕作，已不採傳統日出而作日落
          而息之模式，另種植之農作物自播種至收成，歷時約四、五個月，其中除
          播種及採收兩個時間屬農忙時期外，其餘多屬農閒時期，而現代農耕又多
          以機械播種、機械採收，並不耗時費力。從而，現代的農村、農家子弟多
          外出謀職，再抽空參與農務，已屬常見。
    十、系爭三筆土地自始均由由施火輪、戊○○實際耕作，此由施火輪及戊○○二
        人於民國七十九年向仁德鄉公所提出轉作、休耕申請書即足證明。按被告於
        近日向仁德鄉公所索取上開二人之轉作、休耕申請書，仁德鄉公所之承辦人
        員表示，該所之資料僅保存十年，但經被告請求，仁德鄉公所就該所現存資
        料最早亦僅能提出民國七十九年間之轉作、休耕申請書。另系爭耕地大宅段
        第一二八三地號目前係種植水稻及椰子，而土庫段第一０四七、一０五三地
        號二筆耕地，則因介於一期水稻已收割，而二期水稻尚未開始種植之暫時休
        耕期間，另水稻之種植尚需配合水利局之供水相關措施，並需依據農委會之
        相關規定辦理，亦即至水利局供水時（約九月間），上開土庫段第一０四七
        、一０五三地號二筆即開始種植二期水稻。
　參、證據：提出左列證據（均影本）為證，並聲請訊問證人黃市松。
    一、臺灣省嘉南農田水利會徵收單十四件。
    二、本院八十三年度訴更字第五號民事判決一件。
    三、學術論述結本一件。
    四、己○○戶籍謄本一件。
    五、被繼承人施謊輪繼承系統表一件。
    六、本院八十三年訴更字第五號八十三年九月九日言詞辯論筆錄一件。
    七、仁德鄉農會會員資格證明書三件。
    八、轉作、休耕申請書三件。
    九、行政院農業委員會編印93年第一期作「水旱田利用調整後續計劃」宣導重點
        一件。
丙、被告乙○○、辛○○、丙○○、丁○○、甲○○方面：
  壹、被告乙○○、丙○○、丁○○、甲○○均未於言詞辯論期日到場，亦未提出書
      狀作何聲明或陳述。
  貳、被告辛○○未於最後言詞辯論期日到場，惟據其前到場聲明及陳述如左：
    一、聲明：原告之訴駁回。
    二、陳述：我沒有占有使用系爭三筆土地，那是我兄弟庚○○、己○○及我母親
        乙○○在耕作的。
丁、本院依職權調閱本院八十三年度訴更字第五號確認租賃關係不存在事件全部案卷
    ，及依聲請訊問證人黃市松。
  理      由
甲、程序部分：
  壹、被告乙○○、辛○○、丙○○、丁○○、甲○○均未於最後言詞辯論期日到場
      ，核均無民事訴訟法第三百八十六條各款所列情形，爰依原告聲請，由其一造
      辯論而為判決。
  貳、按「出租人與承租人間因耕地租佃發生爭議時，應由當地鄉（鎮、市、區）公
      所耕地租佃委員會調解；調解不成立者，應由直轄市或縣（市）政府耕地租佃
      委員會調處；不服調處者，由直轄市或縣（市）政府耕地租佃委員會移送該管
      司法機關，司法機關應即迅予處理，並免收裁判費用。前項爭議案件非經調解
      、調處，不得起訴。」，耕地三七五減租條例第二十六條第一項、第二項前段
      分別定有明文。本件原告與被告戊○○及庚○○、己○○間就系爭坐落台南縣
      仁德鄉○○段第一０四七地號（重測前太子廟段一三二五地號）、土庫段一０
      五三地號（重測前太子廟段一三四二地號）、大宅段一二八三地號（重測前太
      子廟段一一二一號）等三筆土地之租佃爭議事件，迭經台南縣仁德鄉公所耕地
      租佃委員會、台南縣政府耕地租佃委員會調解、調處，因原告不服調處之結果
      ，經台南縣政府耕地租佃委員會移送本院審理，有台南縣政府及所函之原告書
      函、調處程序筆錄、雙掛號郵件收件回執、台南縣政府耕地租佃委員會調處租
      佃爭議事件當事人出席登記表、委託書、台南縣仁德鄉公辦理全面清理三七五
      租約逕為變更登記清冊、三七五租約調查表、台南縣仁德鄉公所函、仁德鄉公
      所耕地租佃委員會租佃爭議調解申請書等在卷可稽，揆諸首揭規定，原告提起
      本訴，於法尚無不合。
  參、本件原告前雖曾以戊○○及己○○、庚○○二人之被繼承人施火輪為被告，訴
      請確認系爭三筆土地無三七五租約關係存在，並請求上開被告等應共同交還系
      爭三筆土地予原告，嗣迭經本院八十三年訴更字第五號、台灣高等法院台南分
      院八十四年度上字第四０號判決，及最高法院八十五年度台上字第五七六號裁
      定駁回原告之訴及上訴，有各該判決、裁定影本在卷可參。惟前開判決係以原
      告之訴違反耕地三七五減租條例第二十六條第一項、第二項前段應先經調解、
      調處之規定，即逕行起訴，認其起訴不合法，而從程序上駁回原告之訴，故前
      開訴訟並未經實體判決，自無既判力可言，況乎前開訴訟係確認訴訟，與本件
      給付之訴，亦屬有別，合先敘明。
乙、實體部分：
  壹、本件原告起訴主張：民國三十八年六月二十二日原告先父彭明月與訴外人施西
      川（已亡）訂立私有耕地租約，由彭明月將系爭坐落台南縣仁德鄉○○段一０
      四七、一０五三地號，及大宅段一二八三地號三筆土地出租與施西川。嗣於七
      十四年間台南縣仁德鄉公所辦理全面清理三七五租約時，主辦人員黃華仁竟以
      「兄弟分耕」為理由，將承租人逕行變更為施西川之弟施火輪、戊○○二人。
      然當時戊○○、施火輪早巳結婚另創新戶自為戶長，施西川並非被告施火輪、
      戊○○之戶長，依法並不合兄弟分耕之條件，故該變更承租人之登記違法不當
      ，不能創設原告與戊○○、施火輪間之租賃關係。從而，施火輪、戊○○與原
      告目前就系爭土地之有三七五耕地租約登記。因施火輪已於八十九年三月二十
      七日死亡，故依民法第七百六十七條之所有權妨害排除請求權及民法第一百七
      十九條不當得利返還請求權，原告應可請求被告戊○○及施火輪之全體繼承人
      即被告庚○○、己○○、乙○○、辛○○、丙○○、丁○○、甲○○等塗銷系
      爭土地之租約登記，而依台灣省耕地租約登記辦法第二條第一項規定，耕地租
      約變更登記應由出租人會同承租人申請，為此訴請判決如訴之聲明第一項所示
      。又被告戊○○、庚○○、己○○占有系爭三筆土地，屬無權占有，無法律上
      原因而得利益，依民法第七百六十七條物上請求權及同法第一百七十九條不當
      得利返還請求權，原告應可請求現占有人戊○○、庚○○、己○○返還該三筆
      地，為此訴請判決如聲明第二項所示等語。
  貳、被告則以：系爭三筆土地訂立租約時之實際承租人為施火輪及被告戊○○，施
      西川僅為出名承租人，屬單純之借名承租契約。系爭三筆土地自始即由施火輪
      、戊○○二人實際耕作，並繳納地租及農田水利會灌溉工程費，原告之父彭明
      月對於系爭三筆土地從一開始就是施火輪、戊○○兄弟實際耕作，而且是以每
      筆土地各分一半的方式耕作等事實，知之甚詳，且從未表示反對，足證出租人
      彭明月亦默示同意由施火輪、戊○○為實際承租人，並同意施西川為借名承租
      人云云，資為抗辯。
  參、原告主張其父彭明月於民國三十八年六月二十二日與訴外人施西川訂立耕地租
      約，由彭明月將系爭三筆土地出租與施西川，嗣台南縣仁德鄉公所於七十四年
      間辦理全面清理三七五租約時，以「兄弟分耕」為理由，將承租人逕行變更為
      施西川之弟施火輪、戊○○二人，目前耕地租約登記之承租人仍為施火輪、戊○○。而施火輪已於八十九年三月二十七日死亡，被告庚○○、己○○、乙○○、辛○○、丙○○、丁○○、甲○○均為其繼承人，系爭三筆土地則由被告
      戊○○、己○○、庚○○占有使用中等情，業據提出被告不爭執其真正之土地
      登記謄本、私有耕地租約、耕地三七五租約調查表、仁德鄉清理三七五租約逕
      為變更登記清冊及戶籍謄本等為證，自堪信為真實。又目前仁德鄉公所有關系
      爭三筆土地耕地租約登記之承租人雖為被告戊○○施，被告己○○、庚○○之
      被繼承人施火輪，然此僅係仁德鄉公所本於主管機關之地位，就三七五耕地租
      賃關係管理、監督所為登記，對於實質租賃關係是否確實存在，尚無影響。茲
      原告既主張被告等人無權占有系爭三筆土地，及目前仁德鄉公所有關系爭三筆
      土地耕地租約登記之承租人仍為施火輪、戊○○係悖於真實，而本於所有權之
      作用及不當得利之法律關係，請求被告戊○○、庚○○、己○○、乙○○、辛○○、丙○○、丁○○、甲○○等，應會同原告向台南縣仁德鄉公所辦理塗銷
      系爭三筆土地私有耕地租約登記。暨請求被告戊○○、庚○○、己○○將系爭
      三筆土地返還原告；被告則主張就系爭三筆土地有租賃關係存在，就此爭執首
      應審究者要屬被告戊○○、庚○○、己○○等就系爭三筆土地，究竟有無如其
      所述以借名登記方式成立之租賃關係存在。經查：
    一、按所謂借名登記契約，乃指當事人約定，一方（借名者）經他方（出名者）
        同意，而就屬於一方現在或將來之財產，以他方之名義登記為所有人或其他
        權利人。由此可知，借名登記契約與勞務契約性質相近，但與民法現有明文
        規定之僱傭、承攬、委任、居間、行紀等典型勞務契約，均有差異，故在現
        行法下，借名登記契約屬無名契約。因此，借名登記契約當事人間之權利義
        務，應先依雙方之契約內容而定；契約未約定者，應以補充解釋之方法決定
        之；而於補充解釋時，則應參考民法關於委任之相關規定（參照民法第五百
        二十九條）。然借名登記契約終究屬於借名者與出名者間之內部關係，如因
        而對外發生法律關係，發生究竟何人（借名者或出名者？）始為契約當事人
        之疑義時者，因出名者在名義上，既為標的財產之所有人或其他權利人，或
        將取得財產或其他權利之人，且一般人僅得依據該名義或外觀，從形式上認
        定權利之歸屬，並以之為交易之對象，為保障交易之相對人，除相對人係惡
        意者外，自應相對人於外觀上所得認識之出名登記者為契約當事人。
    二、系爭三筆土地於三十八年六月二十二日訂立私有耕地租約時，出租人為原告
        之父彭明月，承租人則為施西川，此有兩造所不爭執之台南縣仁德字第二二
        七號私有耕地租約一件在卷可稽，被告雖抗辯稱施西川僅係出名承租之名義
        人，實際承租者為施火輪及被告戊○○，且訂約之初出租人彭明月已知悉其
        情云云，既為原告所否認，則被告等自應就此有利於己之事實，負舉證責任
        。然查，被告己○○、庚○○之被繼承人施火輪，及被告戊○○前於本院八
        十三年度訴更字第五號原告訴請確認租賃關係不存在事件審理時，及被告戊○○、庚○○、己○○於本件審理之初，就系爭三筆土地租賃契約成立有關
        之事實，均係抗辯稱：施西川僅依信託關係為系爭三筆耕地名義上承租人，
        實際承租人為施火輪及被告戊○○，又縱令不認被告所提信託關係之抗辯為
        可採，則施西川亦係將承租權讓與施火輪及被告戊○○云云，並未提及所謂
        之借名登記契約，業據本院調閱上開案卷查明，並有被告之答辯狀在卷可參
        。而信託契約，依八十五年一月二十六日公布施行之信託法第一條規定，係
        指當事人約定，一方（委託人）將財產權移轉或為其他處分，使他方（受託
        人）依信託本旨，為受益人之利益或為特定目的，管理或處分信託財產之關
        係。此外，依最高法院在信託法公布施行前之判例，所謂信託行為，係指委
        託人授予受託人超過經濟目的之權利，而僅許可其於經濟目的範圍內行使之
        法律行為而言。是信託契約所依據之事實及其內容與借名登記契約並不相同
        ，至於租賃權之讓與，其事實關係與成立借名登記之事實關係，更屬有間，
        無待贅言。然系爭三筆土地租賃契約究竟係如何成立，應僅可能存在一個真
        正之事實，觀諸被告於前案及本件審理時就此僅可能存在唯一真正之事實，
        先後之主張歧異，則究竟有無如其所述之借名登記契約存在，已有可疑。
    三、系爭耕地租約之承租人原為施西川，嗣因台南縣仁德鄉公所於七十四年間辦
        理全面清理三七五租約時，以「兄弟分耕」為理由，將其中坐落土庫段一０
        四七地號（重測前太子廟段一三二五地號），及大宅段一二八三地號（重測
        前太子廟段一一二一號）二筆土地之承租人逕行變更為施西川之弟施火輪及
        被告戊○○之事實，有卷附耕地三七五租約調查表、仁德鄉清理三七五租約
        逕為變更登記清冊各一件，被告並抗辯稱上開變更登記係經當時鄉公所承辦
        人黃華仁調查屬實，且經黃華仁於本院八十三年訴更字第五號事件審理時證
        述在案等語。然耕地租約之「借名登記」與「兄弟分耕」，本屬二事，倘「
        兄弟分耕」屬實，則可認系爭耕地訂定租約之初，承租人即係施火輪及被告
        戊○○之長兄施西川無訛，嗣後始因分家關係而將系爭租來之耕地，分予施
        火輪及被告戊○○耕作，當亦無被告所抗辯之借名登記可言。準此，益見被
        告抗辯系爭三筆土地訂立租約時之實際承租人為施火輪及被告戊○○，施西
        川僅為出名承租人，屬單純之借名承租契約云云，並非實在。
    四、依據最高法院五十二年台上字第一０一四號判例「凡戶長出名承租之耕地，
        而由未分家之兄弟共同承耕，嗣後因分家關係，而將該租來之耕地分耕者，
        自應解為該戶長所訂租約，係自始以戶長資格代表未分家之兄弟全體所為之
        法律行為，其事後分耕，不僅與轉租情形有別，且應認為分耕人與出租人間
        ，亦已發生租賃關係，無耕地三七五減租條例第十六條所定轉租無效之適用
        。」之意旨，所謂「兄弟分耕」應指戶長名義承租土地，兄弟共耕，嗣因分
        戶而由兄弟耕作之情形而言。然查，施西川於三十八年六月二十二日與原告
        之父彭明月訂立系爭耕地租約時，戊○○（民國十五年九月十八日出生）、
        施火輪（民國十一年十一月十五日出生）均巳成年結婚另創新戶自為戶長（
        均於民國三十六年四月二十三日創立新戶），有渠等之戶籍謄本在卷可佐。
        訂約當時施西川顯非被告施火輪、戊○○之戶長。雖當時渠等之門牌號碼與
        施西川同為仁德鄉土庫五十二號，然早年鄉間房屋均由多間可獨立使用之房
        屋組成，故多戶人家使用同一門牌而分炊分居，事屬常見，要難據此即謂施
        西川、施火輪、戊○○於系爭定租約訂立之時尚未分家。再者，前述耕地三
        七五租約調查表、仁德鄉清理三七五租約逕為變更登記清冊併無任何關於系
        爭坐落土庫段一０五三地號（重測前太子廟段一三四二地號）土地之調查記
        載，此觀卷附之調查表及清冊自明，乃主管機關台南縣仁德鄉公所竟將該筆
        土地，連同其餘土庫段一０四七地號（重測前太子廟段一三二五地號），及
        大宅段一二八三地號（重測前太子廟段一一二一號）二筆土地之承租人逕行
        變更為施火輪及被告戊○○，顯然欠缺依據。準此，並參照上開判利益旨，
        原告主張台南縣仁德鄉公所於七十四年間辦理全面清理三七五租約時，以「
        兄弟分耕」為理由，將系爭三筆土地中坐落土庫段一０四七地號（重測前太
        子廟段一三二五地號），及土庫段一０五三地號（重測前太子廟段一三四二
        地號）二筆土地之承租人逕行變更為施西川之弟施火輪及被告戊○○，有悖
        於實情，並非無據。
    五、本件所待審究者既為施火輪之繼承人即被告己○○、庚○○及被告戊○○有
        無權源占有使用系爭三筆土地，亦即當初與原告之父彭明月訂立租約者，是
        否確為施火輪及戊○○？則被告欲以系爭三筆耕地於訂約後實際上係由施火
        輪、戊○○耕作之事實，推論其實際承租人即為其二人，不啻倒果為因，顯
        不足採。又於被告抗辯稱系爭三筆土地之農田水利會灌溉工程費，自始即由
        施火輪、戊○○二人繳納，固據提出臺灣省嘉南農田水利會徵收單十四件為
        證，然此純係農田水利會本於其權責向享受灌溉或排水利益之會員依法徵收
        之費用，對於繳納費用之人是否確屬土地之承租人，農田水利會並無實質認
        定之權，自不得僅依曾經繳納農田水利會相關費用之事實，遽認施火輪、戊○○即為系爭三筆土地之承租人。且被告雖抗辯稱原告之父彭明月對於系爭
        三筆土地從一開始就是施火輪、戊○○兄弟實際耕作，而且是以每筆土地各
        分一半的方式耕作等事實，知之甚詳，從未表示反對云云，然此既為原告所
        否認，被告復未能就此舉證已實其說，其所辯自無可取。
    六、被告抗辯原告曾向施火輪及被告戊○○收取地租，並以證人黃華仁於八十三
        年九月九日於本院八十三年訴更字第五號事件審理時之證述為證。然證人黃
        華仁於鈞院八十三年訴更字第五號事件審理時雖證稱「壬○○有至公所來找
        我，告訴我他要向施火輪兩兄弟收租金很難，而戊○○也曾與我說過出租人
        住台北，租金不知如何繳交」，惟本件原告前於六十一年間曾因承租人欠租
        ，對承租人施西川向仁德鄉公所申請調解，此有原告所提出被告不爭執其真
        正之民國六十一年一月十二日仁德鄉公所通知一件（事由：為訂期召開租佃
        委員會調解租佃爭議準時出席由）在卷可證，被告戊○○等亦於台南縣政府
        調處時陳稱：「民國六十八年至七十年間起出租人未來收取租金，承租人也
        未向出租人繳租。」（參照卷附台南縣政府耕地租佃委員會調處程序筆錄五
        、調處經過（二）兩造陳述事實及理由並提出證據項下），另參諸原告已遷
        居台北多年，被告戊○○等則世居仁德鄉，渠等與證人之關係顯然親疏有別
        ，原告據此質疑證人黃華仁前揭證述之可信性，尚非無據，故上揭證人黃華
        仁所述，尚難遽採。況乎，細譯黃華仁上開證述之內容，亦不足以證明本件
        原告確曾向施火輪或被告施西川收取過系爭土地之租金。又被告依據上揭調
        處程序筆錄六、調處決議（一）主文記載：「由承租人向出租人補繳二十五
        年之積欠租金，准予繼承承租及續約。」，辯稱明被告於六十八年之前確有
        繳租云云，然此為原告所否認，且依該筆錄五、調處經過（二）兩造陳述事
        實及理由並提出證據項下所載，申請人（出租人）陳述：在施西川的時代有
        收取租金並承認有租約存在，民六十一年以後未向承租人收取租金，承租人
        也未繳過租金... 等語，足見被告之抗辯洵屬片面之詞，被告等未能舉證證
        明確曾繳過系爭土地之租金，渠等就此所辯，亦無可採信。
  肆、綜據前述，本件被告未能舉證證明施西川與施火輪及被告戊○○間，就系爭三
      筆土地之耕地租約於訂約之初即有所謂之借名登記契約存在，以及出租人彭明
      月於訂約之初即已知悉渠等間有所謂之借名登記契約存在，自應認系爭耕地租
      約本即係存在於彭明月與施西川之間，並非存在於彭明月與施火輪、戊○○之
      間。雖台南縣仁德鄉公所於七十四年間辦理全面清理三七五租約時，以「兄弟
      分耕」為理由，將系爭三筆土地中坐落土庫段一０四七地號（重測前太子廟段
      一三二五地號），及土庫段一０五三地號（重測前太子廟段一三四二地號）二
      筆土地之承租人逕行變更為施西川之弟施火輪及被告戊○○，該變更登記乃有
      悖於事實，核無影響於前述原訂之租賃關係。而被告戊○○及庚○○、己○○
      、乙○○、辛○○、丙○○、丁○○、甲○○等均非施西川之繼承人，有渠等
      之戶籍謄本各在卷可證，則施西川於七十九年三月十三日死亡後，被告戊○○
      及庚○○、己○○占有使用系爭三筆土地，均無正當之法律泉源，並因此受有
      利益，而無法律上之原因；且目前系爭三筆土地於仁德鄉公所掌管之租約登記
      簿上登記之承租人仍為施火輪、戊○○，對於原告自彭明月繼承而來之系爭三
      筆土地所有權之圓滿行使，自有妨礙。末按「承租人應自任耕作，並不得將耕
      地全部或一部轉租於他人。」，耕地三七五減租條例第十六條第一項定有明文
      ，而所謂不自任耕作，兼指轉租及將耕地借與他人使用在內，亦經最高法院著
      有五十六年台上字第一五二０號判例可資參照，且轉租亦不以圖得利益為要件
      。茲系爭三筆耕地既已由被告戊○○及施火輪或其繼承人即被告己○○、庚○○占有使用多年，有如前述，顯見原承租人施西川就系爭三筆土地確有不自任
      耕作而轉租之情事，依據同條例第十六條第二項之規定，原訂租約無效，得由
      出租人即原告收回自耕或另行出租。從而，原告本於所有權妨害排除請求權及
      不當得利之法律關係，請求系爭三筆土地之現占有人即被告戊○○、己○○、
      庚○○三人返還該三筆土地；暨依據所有權妨害排除請求權，訴請被告戊○○
      及施火輪之全體繼承人即被告庚○○、己○○、乙○○、辛○○、丙○○、丁○○、甲○○等應協同原告向台南縣仁德鄉公所辦理塗銷系爭三筆土地之耕地
      租約登記，均屬有據，應予准許。本件為判決之基礎已臻明確，兩造其餘之攻
      擊防禦方法，核均無礙於判決之結果，爰不予逐一論駁，附此敘明。
  伍、關於原告請求被告被告戊○○、庚○○、己○○返還系爭三筆土地部分，兩造
      均陳明願供擔保請為宣告假執行或免為假執行，經核均無不合，爰分別酌定相
      當之擔保金額併予宣告之。
丙、據上論結，原告之訴為有理由，依民事訴訟法第三百八十五條第一項前段、第七
    十八條、第八十五條第一項，第三百九十條第二項、第三百九十二條第二項，判
    決如主文。
中　　　華　　　民　　　國　　九十三　　年　　　十　　　月　　　二十　　日
                                  臺灣臺南地方法院民事第二庭
~B法　　　官　杭起鶴
右為正本係照原本作成
如對本判決上訴，須於判決送達後廿日內向本院提出上訴狀
中　　　華　　　民　　　國　　九十三　　年　　　十　　　月　　　二十　　日
~B法院書記官　蔡蘭櫻
